【裁判字號】    99,事聲,91
【裁判日期】    991230
【裁判案由】    聲明異議
【裁判全文】
臺灣彰化地方法院民事裁定  99年度事聲字第91號
異  議  人  萬泰商業銀行股份有限公司
法定代理人  盧正昕
代  理  人  王怡潔
相  對  人  陳靜如
上列當事人間因消費者債務清理事件，異議人對於本院民事執行
處司法事務官民國99年10月15日所為99年度司執消債更字第25號
認可更生方案裁定聲明異議，本院裁定如下：
    主    文
異議駁回。
    理    由
一、按關於更生或清算之程序，除本條例別有規定外，準用民事
    訴訟法之規定，消費者債務清理條例第15條定有明文。次按
    當事人對於司法事務官處理事件所為之終局處分，得於處分
    送達後10日之不變期間內，以書狀向司法事務官提出異議；
    司法事務官認前項異議有理由時，應另為適當之處分；認異
    議為無理由者，應送請法院裁定之；法院認第一項之異議為
    有理由時，應為適當之裁定；認異議為無理由者，應以裁定
    駁回之，民事訴訟法第240 條之4 第1 至3 項亦有明文。經
    查，本院民事執行處司法事務官於民國99年10月15日所為之
    99年度司執消債更字第25號民事裁定，已於同年10月19日送
    達異議人，有該裁定及本院送達證書各1份附卷可憑， 異議
    人於同年10月28日提出異議，有異議人所提出之民事消債事
    件陳報狀附卷可按，經司法事務官認異議無理由而送請本院
    裁定，符合上開法律規定，合先敘明。
二、異議意旨略以：
    本更生方案債務人所陳可清償金額與總欠款金額仍有相當之
    差距，若僅任其清償些微金額即可免除高達新臺幣（下同）
    1,383,860 元而近75％之債務，將難對社會上因理財不當奢
    侈消費致衍生高額債務之人有所警惕，甚至進而仿效，若此
    ，除將對其他負有債務仍正常繳款之客戶有失公允外，並將
    嚴重影響金融秩序之建立。況依債務人更生方案所提清償成
    數，僅佔整體債務比例25.75 ％而債務人原有債務因法院裁
    定更生而未再依約繼續加計利息情況下，清償成數應屬過低
    ，對各債權人而言實有失公平。按本院以債務人有配偶給予
    之生活費收入10,000元，於扣除自己每月所必要支出後，以
    每月繳款5,000 元作為更生還款之用，應屬合理等語，而認
    可其更生方案。惟債權人認為其中實多有不公允之處：查債
    務人為71年次，現年僅28歲，倘債務人於積欠龐大債務後，
    卻於身體健康無虞之下而不戮力工作以盡清償債務之責，卻
    反需照顧幼子為藉口，長期僅以配偶每月給予之10,000元為
    其收入而滿足，實難謂其已盡全力於償還債務上，債務人是
    否真有努力增裕收入而盡最大還款之誠意，實已相當明顯可
    見。又債務人若短時間真有需要照顧其幼子，然更生期間其
    幼子將陸續進入幼稚園及國小就讀，屆時此全天需照顧幼子
    之需求即不存在，其8 年更生期間債務人主張每月收入僅10
    ,000元即非妥適，將使債務人將過往因不當消費所累積之債
    務無端轉嫁予各債權人，債務人所提月付額顯非允當，更生
    方案期間長達8年， 應要求債務人採分階段方式還款以提高
    清償成數方符公平原則。雖更生方案公允與否不應以清償成
    數為唯一考量，惟債權人認為此對具有高道德風險且有故意
    作為之不肖份子及負有欠款卻不戮力工作之人絕不適用，而
    此等之人亦非債清條例所需救助之人，反觀提高清償成數，
    除可讓債務人為過往之過度消費或不當理財負起相當之責任
    外，亦勢將能更符合社會大眾之期待，然本院卻完全忽視此
    等問題，而任由此道德風險產生，實難謂公允亦難令債權人
    信服。此認可裁定確有可議之處，爰依法請求廢棄原裁定等
    語。
三、按債務人有薪資、執行業務所得或其他固定收入，法院認更
    生方案之條件公允者，得不經債權人會議可決，逕依債務人
    之聲請或依職權以裁定認可更生方案；法院為認可之裁定時
    ，因更生方案履行之必要，對於債務人在未依更生條件全部
    履行完畢前之生活程度，得為相當之限制，消費者債務清理
    條例第64條第1 項、第62條第2 項分別載有明文。次按債務
    人之更生方案應否准許，係以是否公允為斷，而所謂公允，
    應審酌債權人與債務人之利益衡平、債務人之償債能力與清
    償誠意以及社會公益等因素為綜合判斷。再按消費者債務清
    理條例之立法目的，係為使不幸陷入經濟困境之人得以清理
    債務、重建生活，並在清理過程中能保有符合人性尊嚴之最
    低基本生活，是更生方案之認可，應審酌除最低生活需求外
    ，債務人能否負擔該方案之條件，以及債權人與債務人間之
    權利義務關係是否公允。
四、經查：
  (一)本件相對人聲請更生， 前經本院以98年度消債更字第143號
    民事裁定開始更生程序在案，有上開裁定在卷可參，而相對
    人於本院裁定准予開始更生程序後，提出以1個月為1期，共
    分8年清償，總計96期，每期清償5,000元，還款總數額為48
    0,000元，清償成數為25.75％之更生方案，審酌相對人之固
    定收入來源係為其在家專職打理家務而由其配偶所給付之生
    活費用每月10,000元，衡諸我國家務有給制度之精神，自得
    視為固定之收入， 而相對人扣除還款金額後每月僅餘5,000
    元，其還款金額已達其收入之50％，且以內政部所公告之99
    年度臺灣省低收入戶最低生活費用每人每月 9,829元為標準
    計算，相對人每月必要生活支出更已低於該數額，足見相對
    人已盡力撙節開支用以還款，並有關係人蕭睿願擔任相對
    人更生方案之保證人，應認已具備相當之還款誠意，故相對
    人提出上開更生方案，應認公允，經核與消費者債務清理條
    例第64條第1項規定尚無不合。
  (二)至異議人主張相對人正值壯年而有工作能力，卻以於家照顧
    幼子為由未外出工作以增加還款金額，顯然欠缺還款誠意，
    且相對人幼子即將進入幼稚園或小學就讀，屆時全日照顧之
    需求即不存在，仍以每月10,000元之收入衡量自不公平等語
    。惟查，相對人之子蕭菘甫（民國97年生）尚屬年幼，確需
    相對人在家照顧，且相對人在家操持家務，亦有相對人配偶
    給付之生活費用10,000元可作為固定收入，相對人並以其中
    半數之5,000元用以還款，以顯誠意， 況若相對人出外工作
    ，於當今經濟不景氣之情況下，是否能覓得工作仍屬未定，
    且因此將增加托育之開銷，衡諸目前社會一般白天托育之費
    用亦高達15,000元以上，若以最低工資計算相對人之收入，
    其得用以還款之金額反較目前之更生方案為低，對債權人亦
    非有利，至異議人另主張相對人幼子進入幼稚園或小學後全
    日照顧之需求即不存在云云，然依我國目前學制，幼稚園尚
    非國民教育之範圍，相對人之子亦非必進入幼稚園就讀，況
    目前幼稚園之學費亦屬高昂，相對人將幼子送往幼稚園就讀
    而非親自照顧，其收入反較目前更生方案為低，且隨相對人
    幼子年歲增長，其所需生活開銷亦必隨之增加，相對人所需
    花費在扶養幼子之費用亦必然增加，屆時是否能有較多還款
    能力，當屬未定，異議人以此認相對人之更生方案非屬公允
    ，自不足採。
五、綜上，相對人所提更生方案之條件乃屬公允，復無消費者債
    務清理條例第64條第2 項及第63條第1 項規定之情形，則本
    院司法事務官不經債權人會議可決，逕依消費者債務清理條
    例第64條第1 項規定認可相對人所提之更生方案，洵屬有據
    、適當，異議人所持前開理由均無可採。本件異議為無理由
    ，應予駁回，爰裁定如主文。
中    華    民    國    99    年    12    月    30    日
                        民事第二庭法  官  邱月嬌
以上正本係照原本作成。
如對本裁定抗告，須於裁定送達後10日內向本院提出抗告狀。
中    華    民    國    99    年    12    月    29    日
                                  書記官  林怡吟

司法院資訊處製作；財團法人民間司法改革基金會備份。
